臺灣高等法院臺中分院民事判決
110年度上易字第469號
上  訴  人  劉勝閎  
訴訟代理人  邢建緯律師
複代理人    陳婉寧律師
被上訴人    馬瑋平  
訴訟代理人  楊俊彥律師
上列當事人間請求損害賠償事件，上訴人對於中華民國110年6月
10日臺灣彰化地方法院109年度訴字第818號第一審判決提起上訴
，本院於111年4月6日言詞辯論終結，判決如下：
    主  文
上訴駁回。
第二審訴訟費用由上訴人負擔。
    事實及理由
壹、被上訴人主張：伊與訴外人高○○於民國99年7月8日登記結婚
    ，於108年2月22日登記離婚。上訴人在伊與高○○婚姻關係存
    續期間，明知高○○為有配偶之人，竟自108年2月7日起至108
    年2月21日止，在LINE通訊軟體以「老公」、「老婆」相稱
    ，並有互訴愛意對話，且多次與高○○前往汽車旅館，上訴人
    與高○○之互動逾越普通朋友正常社交往來之程度，侵害被上
    訴人配偶關係之身分法益，情節重大，使被上訴人受莫大精
    神上痛苦，應負損害賠償責任。爰依民法第184條第1項後段
    、第195條第1項前段、第3項規定，求為判決上訴人應給付
    被上訴人30萬元及自起訴狀繕本送達翌日起至清償日止，按
    年息百分之5 計算之利息。（被上訴人於原審起訴請求上訴
    人給付80萬元本息，經原審判命上訴人給付30萬元本息，另
    駁回被上訴人其餘之訴及假執行之聲請。上訴人不服，提起
    上訴；被上訴人對於敗訴部分未據上訴，該部分業已確定，
    非本院審理範圍，以下不贅述）並答辯聲明：上訴駁回。
貳、上訴人則以：㈠高○○曾於108年1月間將其與被上訴人之離婚
    協議書內容給上訴人看，上訴人因而誤認高○○已於108年1月
    間離婚，主觀上並無侵害被上訴人配偶關係之身分法益之故
    意。㈡被上訴人所提出之高○○與馬○○間對話錄音（下稱系爭
    錄音）及譯文，兩造均未在場，且地點在被上訴人住所門口
    騎樓，高○○應有不被錄音之合理隱私期待，卻未經高○○同意
    而錄製，違反刑法第315條之1第2款規定，應不得作為證據
    。而上開錄音內容多有激怒式誘導高○○之情形，亦未提及上
    訴人，欠缺完整性，應有斷章取義之情形。且馬○○為被上訴
    人之父，有偏頗被上訴人之高度可能性，又未親眼見聞高○○
    與上訴人出入汽車旅館，屬傳聞證據。㈢被上訴人與高○○於1
    07年12月11日即已協議離婚，顯見雙方早已感情不睦並有離
    婚之意，縱認上訴人與高○○有逾越一般友誼之交友關係，亦
    與被上訴人離婚乙事不具相當因果關係，且上訴人侵害被上
    訴人配偶關係之身分法益情節並非重大等語置辯。並上訴聲
    明：㈠原判決不利於上訴人部分廢棄。㈡上開廢棄部分，被上
    訴人在第一審之訴駁回。
參、本院會同兩造整理並簡化爭點，結果如下：（見本院卷第54
    -55頁）
一、兩造不爭執事項：
(一)被上訴人與高○○於99年7月8日登記結婚，於108年2月10日簽
    訂離婚協議書，於同年月22日登記離婚（見臺中地院卷第23
    頁、原審卷第41、43頁）；雙方約定離婚後高○○仍暫時共同
    生活在被上訴人住所。
(二)上訴人與高○○前為公司同事，於108年1月即知高○○為有配偶
    之人。
(三)高○○手機記帳軟體有如甲證3所示記載（見臺中地院卷第59
    、61頁）。　
(四)對甲證4之LINE截圖（見原審卷第65頁）形式真正不爭執。
(五)被上訴人提出如原審卷第81頁系爭錄音光碟及譯文，經原審
    勘驗結果：光碟內僅有「12月21日下午5點48分.mp3」檔案
    乙個，經當庭撥放結果，錄音長度為3分26秒，內容為2男1
    女間對話，對話內容與原審卷第81頁譯文相符（譯文中括號
    內文字非參與對話人之陳述，應係製作譯文者之備註）。（
    見原審卷第136頁）
(六)上訴人名下有車牌號碼0000-0000號自小客車乙輛（見原審
    卷第24頁）。 　
二、兩造爭執事項：　　
(一)被上訴人取得原審卷第81頁對話錄音檔，上訴人抗辯稱有下
    列事由，不得作為證據，是否可採？
 1、違反刑法第315條之1第2款規定。
 2、以激怒式誘導高○○。
 3、馬○○偏袒被上訴人，且非親自見聞高○○與上訴人出入汽車旅
    館，屬傳聞證據。
(二)上訴人抗辯其於108年1月底誤以為高○○已離婚，並無故意侵
    害被上訴人配偶關係之身分法益之主觀意思，是否可採？
(三)上訴人如有侵害被上訴人配偶關係之身分法益之行為，情節
    是否重大？
(四)被上訴人依民法第184條第1項後段、第195條第1項前段、第
    3項規定，請求上訴人負侵權行為損害賠償責任，並賠償原
    審判命之30萬元本息，有無理由？
肆、本院之判斷：
一、查被上訴人與高○○於99年7月8日登記結婚，於108年2月10日
    簽訂離婚協議書，於同年月22日登記離婚。上訴人與高○○前
    為公司同事，於108年1月即知高○○為有配偶之人等情，為兩
    造所不爭執（見兩造不爭執事項㈠、㈡），堪先認定為真。
二、被上訴人主張上訴人於108年2月7日，在LINE通訊軟體以「
    老婆」稱呼高○○等語，為上訴人所不爭執，並有LINE截圖附
    卷可稽（見原審卷第65頁），堪信實在。
三、被上訴人復主張上訴人與高○○曾數度前往汽車旅館，並提出
    系爭錄音及譯文為證，上訴人則否認有與高○○前往汽車旅館
    ，並以系爭錄音不得作為證據云云置辯。經查：
(一)按無故以錄音、照相、錄影或電磁紀錄竊錄他人非公開之活
    動、言論、談話或身體隱私部位者，處3年以下有期徒刑、
    拘役或30萬元以下罰金，刑法第315條之1第2款定有明文。
    所謂「非公開活動」，係指活動者主觀上具有隱密期待，且
    客觀上已利用相當環境或採取適當設備，足資確保其活動之
    隱密性（即客觀之隱密性環境）而言，使一般人均能藉以確
    認活動者主觀上具有隱密性期待，而無誤認之虞者，始足當
    之（最高法院100年度台上字第4780號刑事判決參照）。經
    查，系爭錄音係馬○○與高○○於108年12月21日在被上訴人住
    所門口騎樓下所為對話乙情，業據馬○○於原審結證明確（見
    原審卷第137頁），復經原審勘驗系爭錄音結果，認對話內
    容與系爭錄音譯文相符（見兩造不爭執事項㈤），依系爭錄
    音譯文在錄音將近結束時有記載「一行人上樓」之情形（見
    原審卷第81頁），堪認證人馬○○上開證述屬實。基此，高○○
    與馬○○既在被上訴人住所門口騎樓下之公開場所對話，且高
    ○○於對話時，亦無刻意壓低音量或採取其他防止他人聽聞其
    言語之舉止，自難認高○○主觀上對該次對話有隱密性期待，
    客觀上亦未利用環境或採取適當設備確保對話之隱密性，則
    依上開說明，高○○與馬○○間之上開對話，即非屬「非公開活
    動」，自難認有何違反刑法第315條之1第2款規定情形。上
    訴人抗辯系爭錄音違反刑法第315條之1第2款規定，不得作
    為證據云云，尚非可採。
(二)另細繹系爭錄音譯文，馬○○與高○○之對話如下：「（馬○○問
    ：去年的離婚以前，你有沒有去汽車旅館？）高○○答：我有
    去汽車旅館，我有去，我敢承認」」、「（馬○○問：去做什
    麼？）高○○答：我去做了什麼我說了你也不信，但是我有去
    ，我有跟他去我承認，他想發生我沒有答應」、「（馬○○問
    ：去幾次？）高○○答：去了幾次我不知道」、「（問：不是
    去一次啊，那是去一次阿那就算了，2次、3次？）高○○答：
    可以找他來問啊，他想要啊，我沒有給，可以去問啊」、「
    （馬○○問：時間不是5分鐘、10分鐘？）高○○答：對，不是
    ，我敢承認不是啊」、「（馬○○問：他的車是不是0812）高
    ○○答：對啊，車在那邊啊，你可以去看啊，地址都可以給你
    啊，可以抓他來問啊」、「叫人家查我啊，說我跟人家去汽
    車旅館」、「我有去啊，對方要，我沒給啊，去了很多次啊
    ，因為我連在家裡好好睡覺都沒辦法」等語，未見馬○○有以
    任何激怒式誘導高○○回答之情事。又系爭錄音現場，除高○○
    、馬○○外，另有高○○胞兄在場，高○○胞兄於錄音之初即稱：
    「因為哥哥想知道，到底是你沒有騙我，他們誣賴你，還是
    你騙我」，高○○答稱：「我真的沒有，看到了什麼，直接講
    」，可知高○○並無迎合馬○○、虛偽承認自己與上訴人前往汽
    車旅館之動機，要難認有何受馬○○誘導始為系爭錄音中陳述
    之可能。上訴人抗辯稱馬○○有以激怒式誘導高○○云云，應與
    事實不符，自無足取。
(三)又證人馬○○雖為被上訴人之父，但依系爭錄音譯文內容，可
    知證人馬○○之上開提問，均屬開放性問題，並由高○○自行回
    答其有與駕駛車牌號碼「0812」之人去汽車旅館多次，對方
    想與其發生關係，但其未答應等情，並無證人馬○○有偏袒被
    上訴人之情事，上訴人空言指稱證人馬○○偏袒被上訴人云云
    ，毫無依憑，無法遽採。
(四)另按民事訴訟之傳聞證人（間接證人或徵憑證人）所為之證
    詞，本非絕無證據能力，其與直接證人陳述親自見聞之證言
    比較，祇是證據力之強弱而已，尚非不得採為證據方法之使
    用，法院對該傳聞證據之價值，仍可由法官憑其知識、能力
    、經驗等依自由心證予以認定之（最高法院98年度台上字第
    2479判決參照）。查高○○於系爭錄音中之對話，有系爭錄音
    可憑，性質上應屬高○○本身之陳述，而非屬證人馬○○聽聞而
    來之傳聞證據，至於證人馬○○在系爭錄音中直接與高○○之對
    話，並聽聞高○○回答之體驗，實質上乃係其依親身體驗所得
    之言行，究非一般聽聞於他人轉述或告知之傳聞證據可比，
    應認有證據能力，上訴人徒以證人馬○○未親自見聞高○○與上
    訴人出入汽車旅館，全盤否認系爭錄音之證據能力，要無足
    取。
(五)上訴人又抗辯：系爭錄音並未具體指明上訴人，內容欠缺完
    整性，應有斷章取義之情形云云。惟查，系爭錄音光碟經原
    審勘驗結果：光碟內僅有「12月21日下午5點48分.mp3」檔
    案乙個，經當庭撥放結果，錄音長度為3分26秒，內容為2男
    1女間對話，對話內容與系爭錄音譯文原審卷第81頁譯文相
    符（譯文中括號內文字非參與對話人之陳述，應係製作譯文
    者之備註）等情，為兩造所不爭執（見兩造不爭執事項㈤）
    ，堪信實在。由此可知，系爭錄音對話內容前後連貫，並無
    經過人為剪接之跡象，更無上訴人所指內容欠缺完整、斷章
    取義之情形。又高○○在系爭錄音之對話中雖未具體提及上訴
    人姓名，但所稱與其前往汽車旅館之人即為上訴人乙情，業
    經證人馬○○於原審結證綦詳（見原審卷第137頁），另上訴
    人名下有車牌號碼0000-0000號汽車1輛（見兩造不爭執事項
    ㈥），核與高○○在上開對話中承認與其前往汽車旅館之人汽
    車車牌號碼為「0812」，二者亦相符合。是以高○○所稱與其
    多次前往汽車旅館之人即為上訴人，事證明確，洵堪認定。
四、上訴人雖抗辯高○○曾於108年1月間將其與被上訴人之離婚協
    議書內容給伊看，致伊誤認高○○已於108年1月間離婚，主觀
    上並無侵害被上訴人配偶關係之身分法益之故意，且被上訴
    人與高○○早已感情不睦並有離婚之意，縱認伊與高○○有逾越
    一般友誼之交友關係，亦與被上訴人離婚乙事不具相當因果
    關係，情節亦非重大云云。然查：
(一)上訴人於108年1月即知高○○為有配偶之人，且被上訴人與高
    ○○係於108年2月10日簽訂離婚協議書，於同年月22日登記離
    婚等情，已如前述，足見高○○於108年1月間提出其與被上訴
    人之離婚協議書內容給上訴人看時，被上訴人與高○○尚未完
    成離婚協議書之簽訂，更遑論辦理離婚登記，上訴人自無誤
    認高○○於108年1月間已離婚之可能，上訴人執此抗辯主觀上
    無侵權行為之故意云云，委不可採。
(二)按司法院釋字第791號解釋雖宣告刑法第239條通姦罪及相姦
    罪等規定違憲，然僅係認為以刑罰手段維護婚姻制度或個別
    婚姻關係等目的之手段適合性較低，得以實現之公益不大，
    所致之損害顯然大於其目的所欲維護之利益而有違比例原則
    之故，因此不能將釋字第791號解釋解為通姦行為不構成民
    事責任。審之婚姻係由夫妻二人為經營共同生活之目的成立
    具有親密性及排他性之結合關係，是以配偶任一方與他人間
    存有逾越結交普通朋友等一般社交行為之不正常往來，既有
    違配偶間親密性及排他性之本質，其危害已達破壞婚姻制度
    下共同生活信賴基礎之程度，苟該他人知悉該配偶已婚之事
    實，應屬違背善良風俗之方法加損害於他人，並合於對配偶
    另一方身分法益之侵害行為。又侵害配偶身分法益之行為，
    本不以通姦為限，祇須配偶一方與他人間有逾越普通朋友社
    交往來行為，非一般社會通念所能容忍，而破壞婚姻共同生
    活之圓滿、安全及幸福者，即足當之。準此，夫妻原本感情
    是否不睦、有無論及離婚，甚至以離婚收場，均無從正當化
    上開與有配偶之人逾越分際之不正當往來行為。基此，上訴
    人以前詞抗辯稱：其與高○○縱有逾矩行為，亦與被上訴人離
    婚乙事無相當因果關係云云，委不可採。
(三)又上訴人於108年2月7日在LINE訊息中以「老婆」稱呼高○○
    ，可知稱呼之用語極為親密；另依高○○所陳，上訴人多次與
    高○○出入汽車旅館，再參以高○○自陳上訴人有想要與其發生
    性關係未果等情，足認上訴人與高○○之交往顯然溢乎一般社
    會通念所能忍受程度，破壞被上訴人與高○○間夫妻共同生活
    之圓滿、安全及幸福，不法侵害被上訴人基於配偶關係之身
    分法益而情節重大。上訴人空言否認有情節重大，自無足取
    。
五、按因故意或過失，不法侵害他人之權利者，負損害賠償責任
    。故意以背於善良風俗之方法，加損害於他人者亦同。不法
    侵害他人之身體、健康、名譽、自由、信用、隱私、貞操，
    或不法侵害其他人格法益而情節重大者，被害人雖非財產上
    之損害，亦得請求賠償相當之金額。前2項規定，於不法侵
    害他人基於配偶關係之身分法益而情節重大者，準用之，民
    法第184條第1項後段、第195條第1項、第3項分別定有明文
    。又按人格法益被侵害者所得請求非財產上損害之慰撫金數
    額，既無任何客觀標準可資為據，則法院量定此項金額，即
    應斟酌實際加害情形、所造成影響、被害人痛苦程度、兩造
    之身分地位、經濟狀況等情形，核定相當之數額。經查：
(一)上訴人明知高○○為有配偶之人，竟於被上訴人與高○○婚姻關
    係存續中，在LINE訊息以「老婆」稱呼高○○，並與高○○多次
    出入汽車旅館，而有前述之交往過密行為，已逾越兩性正常
    社交禮儀應有之分際，而發生男女曖昧關係之婚外情，該等
    行為非一般婚姻信守誠實之配偶所能容忍，足以破壞婚姻生
    活之圓滿、安全及幸福，核屬故意以違背善良風俗之方法，
    不法侵害被上訴人基於婚姻關係而享有之配偶身分法益，且
    嚴重破壞被上訴人婚姻關係之美好和諧，自屬情節重大。又
    上訴人為成年人，具有相當之學識經歷（見原審卷第62頁）
    ，自具有判斷是非之能力，惟其與高○○所為上開足以干擾、
    破壞被上訴人婚姻生活圓滿安全之行為，影響被上訴人基於
    婚姻關係而享有之身分法益，客觀上自足以造成損害，被上
    訴人主張其受有精神上之痛苦，洵堪採信。故被上訴人依前
    開規定，請求上訴人賠償其非財產上之損害，自屬有據。
(二)又查，被上訴人自陳其係高職畢業，職業為電腦工程師，每
    月薪資約5萬元（見原審卷第57頁）；上訴人自陳其係大專
    畢業，在自家寢具公司任職，月收入約3萬至3萬5000元（見
    原審卷第62頁）；另被上訴人於108年度所得約67萬元、財
    產總額約354萬元，上訴人於108年度所得約2萬元、財產總
    額0元，有稅務電子閘門財產所得調件明細表可佐（見原審
    卷第19-24頁），爰審酌上訴人侵權行為之方法、行為後態
    度、對被上訴人所造成之精神痛苦程度，及上揭兩造學歷、
    身份、地位、職業等一切情狀，認被上訴人請求上訴人賠償
    所受非財產上損害30萬元，尚屬適當，應予准許。
六、綜上所述，被上訴人依民法第184條第1項、第195條第1項、
    第3項之規定，請求上訴人給付30萬元，及自起訴狀繕本送
    達翌日即109年5月14日（見臺中地院卷第89頁）起至清償日
    止，按週年利率百分之5計算之利息，為有理由，應予准許
    。從而，原審判命上訴人如數給付，即無不合，上訴論旨指
    摘原判決不當，求予廢棄改判，為無理由，應駁回其上訴。
伍、本件事證已臻明確，兩造其餘之攻擊或防禦方法及所用之證
    據，經本院斟酌後，認為均不足以影響本判決之結果，爰不
    逐一論列，附此敘明。
陸、據上論結，本件上訴為無理由，判決如主文。
中　　華　　民　　國　　111 　年　　4 　　月　　27　　日
            民事第四庭    審判長法  官  林慧貞
                        　      法  官  王怡菁
                          　    法  官  莊嘉蕙
正本係照原本作成。
不得上訴
　                          　  書記官  高麗玲
　　　　　　　　　　　　　　　
中　　華　　民　　國　　111 　年　　4 　　月　　28　　日